臺灣桃園地方法院刑事判決　　　　　　　99年度訴字第1063號
公　訴　人　臺灣桃園地方法院檢察署檢察官
被　　　告　陳祥斌
上列被告因偽造文書等案件，經檢察官提起公訴（99年度偵字第
28002 號），本院判決如下：
    主  文
陳祥斌共同行使偽造公文書，足以生損害於公眾及他人，處有期
徒刑壹年肆月。緩刑年，扣案之偽造中華民國第000000
000號護照壹本（署名廖書瑋）、長榮航空股份有限公司2010
年10月29日編號BR0315班機署名LING CHIA HUANG 之登機證壹張
均沒收。
    事  實
一、陳祥斌係大陸地區人民，其因生意失敗，經濟困頓，聽聞有
    非法管道得以前往澳洲打工賺錢，竟萌生歹念，與大陸地區
    真實姓名年籍均不詳之某成年人士共同基於偽造屬特種文書
    之中華民國護照、屬準公文書之臺灣桃園國際機場（下稱桃
    園機場）出境戳章之犯意聯絡，於不詳時、地，將其個人照
    片交予該名成年人士後，委由該成年人士代為以抽換基本資
    料頁及偽造屬公文書之內政部入出國及移民署（下稱移民署
    ）證照查驗人員權責所核蓋之99年10月29日桃園機場出境戳
    章，進而蓋印於護照內頁與登機證方式，偽造其上貼有陳祥
    斌照片、署名「廖書瑋」（由檢察官另案偵查）之第000000
    000 號中華民國護照1 本，以及蓋有「中華民國ROC IMMIGR
    ATION TAIPEI（020 ）OCT 29.2010 DEPARTED」登機證1 張
    ，均足以生損害於「廖書瑋」、外交部領事事務局核發護照
    及移民署管制入出國境之正確性。
二、嗣於上開不實之中華民國護照及登機證偽造完成後，陳祥斌
    隨即自大陸地區搭機前往馬來西亞，再由馬來西亞搭機前往
    香港，復從香港搭乘長榮航空BR-856號班次班機至臺灣轉機
    。陳祥斌抵達桃園機場後，立即依大陸不詳成年人士之指示
    前往桃園機場某處廁所，自另名真實姓名年籍均不詳之成年
    男子處取得署名為「廖書瑋」之中華民國護照，嗣於陳祥斌
    走往桃園機場第二航廈C2登機門途中，再有亦具犯意聯絡、
    身型高瘦且真實姓名年籍均不詳之成年男子將內裝有署名為
    「LING CHIA HUANG 」之登機證1 張，及該成年男子事先利
    用不詳管道所取得署名為「LIAO SHU WEI」名義之澳洲入境
    旅客登記卡1 張之信封交予陳祥斌（尚無證據顯示陳祥斌就
    偽造澳洲入境旅客登記卡部分亦有犯意聯絡）。詎陳祥斌於
    取得護照及登機證後，雖明知其所持有之中華民國護照及登
    機證均屬偽造，竟仍於99年10月29日晚間11時許，基於行使
    偽造特種文書、行使偽造準公文書之犯意，在桃園機場第二
    航廈C2登機門欲搭乘長榮航空BR-315號班次班機前往澳洲之
    際，出示前揭偽造護照及登機證以供查驗而行使之。嗣因移
    民署國境事務大隊特殊勤務隊科員先察覺張華國（業經本院
    另行審結）所持署名為「LIAO SHU WEI」之登機證及署名為
    「凌佳煌」之中華民國護照並不相符，因而識破其偷渡犯行
    ，再循線查獲陳祥斌所持之署名為「廖書瑋」之護照及署名
    為「LING CHIA HUANG 」之登機證亦屬偽造，當場扣得前揭
    偽造護照1 本、偽造登機證1 張，始循線查悉上情。
三、案經內政部入出國及移民署國境事務大隊移請臺灣桃園地方
    法院檢察署檢察官偵查起訴。
    理  由
壹、證據能力方面：
一、按被告之自白，非出於強暴、脅迫、利誘、詐欺、疲勞訊問
    、違法羈押或其他不正之方法，且與事實相符者，得為證據
    ，刑事訴訟法第156 條第1 項定有明文。本案被告陳祥斌於
    警詢、偵查及審判時均自白有本案之犯罪行為，且均不爭執
    其自白之任意性，此外，並有扣案之偽造護照、偽造登機證
    及卷附移民署國境事務大隊鑑驗書等件可佐，核其自白與事
    實相符，依上開規定，被告之自白應有證據能力。
二、其次，卷附之護照影本、長榮航空登機證、電子機票、移民
    署國境事務大隊特殊勤務隊扣押物品清單、本院扣押物品清
    單等文件，性質上分別為公務員職務上製作之證明文書、紀
    錄文書，復各無刑事訴訟法第159 條之4 第1 款所定顯有不
    可信之情況，且無證據證明係公務員違背法定程序所取得，
    依法均有證據能力。又卷附移民署國境事務大隊99年10月30
    日第99053 檔號及同大隊100 年1 月10日100 他3 檔號鑑驗
    書各1 份，性質上雖亦為被告以外之人於審判外之書面陳述
    ，依刑事訴訟法第159 條第1 項之規定，屬於傳聞證據，惟
    上開證據既各係檢察官及法院依刑事訴訟法第208 條第1 項
    之規定所為，核屬上開傳聞法則之例外規定，亦有證據能力
    。
三、最後，扣案之偽造署名為「廖書瑋」之護照1 本、偽造署名
    為「LI NG CHIA HUANG」之登機證1 張均係公務員依法定程
    序執行搜索扣押所取得，且與本案有直接關聯性，是認前揭
    扣案物亦有證據能力。
貳、實體方面：
一、得心證之理由：
(一)、上開犯罪事實，業據被告陳祥斌於本院調查、準備程序及審
    理時自白不諱（見本院卷第9 頁反面、第46頁反面、100 年
    2 月23日審判筆錄第2 頁），核與證人即同案被告張華國、
    黃琴供述之情節相符，參以被告陳祥斌確係於99年10月29日
    晚間11時許，在桃園機場第二航廈C2登機門準備搭機時，遭
    移民署國境事務大隊查獲，並當場扣得署名「廖書瑋」之中
    華民國護照1 本、署名「LING CHIA HUANG 」之登機證1 張
    等事實，為被告陳祥斌所不否認，並有移民署國境事務大隊
    特殊勤務隊扣押物品清單、本院扣押物品清單、護照影本、
    電子機票等可資佐證。再佐以被告陳祥斌遭查扣之護照，經
    移民署國境事務大隊鑑定結果，亦認被告陳祥斌所持有署名
    為「廖書瑋」之第000000000 號中華民國護照，乃係基本資
    料頁及後封底頁抽換之偽造護照，且上開護照內頁第8 頁所
    示之第020 號桃園機場出境章戳印均係出於偽造等情，有該
    大隊99年10月30日第99053 檔號鑑驗書為憑（見偵卷第45至
    47 頁 ）。嗣經本院依職權函請該大隊續就被告陳祥斌遭查
    獲時所持有署名為「LING CHIA HUANG 」之登機證上蓋印第
    020 號桃園機場出境章戳印，仍係出於偽刻冒蓋一節，復有
    該大隊100 年1 月10日100 他3 檔號鑑驗書可參（見本院卷
    第32頁），堪認被告陳祥斌前揭自白應屬可信。
(二)、至被告陳祥斌於警詢、偵訊及本院羈押訊問時固曾辯稱：我
    不知道我持有的中華民國護照是假的云云。惟查，被告陳祥
    斌於警詢時既已明白供稱：我在大陸的時候，聽對方說有辦
    法幫我搞到澳大利亞去，我就同意了，雙方約定等我成功到
    達澳大利亞後再支付人民幣24萬元，未成功之前所有費用均
    由對方負擔等語（見偵卷第31頁），嗣於偵訊時復陳稱：護
    照是在來台後，待轉機時，在機場的廁所內有名男子直接扔
    給我，登機證是在我要轉進機艙，由另名男子拿給我的等語
    （見偵卷第53頁）。觀諸被告陳祥斌前往澳洲之經過流程，
    設若其確實無意取巧以不法手段出國，其大可在福建地區以
    低廉價格直接委託專業之旅行業者，又何必斥資鉅額去委託
    不詳人士辦理繁複之出國手續，此舉已顯有可疑，尤以被告
    陳祥斌在搭機前往馬來西亞、香港過程中，原均係以其本人
    名義之護照辦理相關搭機、入出境手續，顯見其並非毫無在
    外地搭機經驗之人。詎被告陳祥斌竟在我國機場準備轉機時
    ，一捨本人名義之護照不用，率爾向我國境管單位行使不詳
    人士所扔棄或交付之護照及登機證，於此情況下，謂其不知
    其所持用之護照係屬偽造云云，孰人能信？是認被告陳祥斌
    就此所為辯解，殊屬無稽，並不可取。
(三)、從而，被告陳祥斌上開辯解，實不足採憑。本件事證已屬明
    確，被告陳祥斌行使偽造文書等犯行堪以認定，應予依法論
    科。
二、論罪科刑部分：
(一)、按刑法第212 條之特種文書，係指護照、旅券、免許證、特
    許證及關於品行、能力、服務或其他相類之證書、介紹書而
    言，其中所稱之「特許證」，則係有權機關發給特別許可之
    公文書（最高法院83年度台非字第170 號、83年度台上字第
    4218號判決意旨參照）。又偽刻之「中華民國中正機場出境
    、入境」印戳，雖非表示公務機關或機關長官資格，而非公
    印，但該印戳加蓋於護照簽證欄上，既表示持有該護照之人
    為合法出境或入境者，即與刑法第220 條所稱足以表示其用
    意之證明者相當，係屬於偽造刑法第220 條以文書論之公文
    書（最高法院91年度台上字第7144號、83年度台上字第6270
    號判決意旨參照）。再者，護照條例第24條第2 項、第1 項
    乃刑法第216 條、第212 條之特別規定，本件查扣之護照既
    係偽造之中華民國護照，被告陳祥斌持以行使，即應適用上
    開護照條例之規定，無須再適用上揭刑法規定論斷。是核被
    告陳祥斌所為，係犯護照條例第24條第2 項、第1 項之行使
    偽造護照罪，及刑法第216 條、第220 條、第211 條之行使
    偽造準公文書罪。被告陳祥斌共同偽造署名為「廖書瑋」之
    中華民國護照及署名為「LING CHIA HUANG 」登機證後持以
    行使，其共同偽造中華民國護照、登機證之低度行為，為行
    使偽造中華民國護照、登機證之高度行為所吸收，不另論罪
    。
(二)、其次，公訴人於起訴時固認被告陳祥斌係犯行使「變造」護
    照罪嫌。惟刑法上所謂變造文書，指無制作權者就他人所制
    作之真正文書，加以改造而變更其內容之謂，若將有制作權
    者簽名蓋章之空白文書，移作別用，則其始本無文書之內容
    存在，即非就其真實內容加以變更，自屬文書之偽造行為，
    不得以變造論（最高法院28年上字第2278號判例可資參照）
    。本件被告陳祥斌所持用之護照，在製造方法上既係以基本
    資料頁及後封底頁抽換，縱原護照係屬真正，然既經抽換內
    頁，則原來真正之護照顯已不復存在，而屬另行創造護照，
    揆諸前揭最高法院判決意旨，應認係「偽造」而非「變造」
    護照。公訴意旨就此所指，容有未恰，然因行使「偽造」或
    「變造」後之特種文書，均規定於刑法第216 條、第212 條
    ，本院自無庸變更起訴法條，併此敘明。
(三)、再者，被告陳祥斌與在大陸地區真實姓名年籍均不詳之某成
    年人士、在桃園機場廁所內交付偽造護照之成年男子，以及
    在桃園機場第2 航廈C2登機門附近交付信封之身型高瘦、真
    實姓名年籍均不詳之成年男子彼此間，就行使偽造中華民國
    護照、登機證之犯行，有犯意聯絡及行為分擔，為共同正犯
    。被告陳祥斌以同一行使之行為，同時觸犯行使偽造護照罪
    、行使偽造準公文書罪，為想像競合犯，應依刑法第55條之
    規定，從一重之行使偽造準公文書罪處斷。
(四)、又依目前入境澳洲程序，旅客在搭機即將飛抵澳洲前，空服
    人員始會將澳洲入境旅客登記卡發放供旅客填寫以俾辦理後
    續通關事宜。被告陳祥斌在持不實護照、登機證欲轉機時，
    既已為查驗人員當場識破，則其於遭查獲時所持有之入境旅
    客登記卡顯未及行使，且依目前卷證資料，亦無證據顯示被
    告陳祥斌就偽造入境旅客登記卡部分之犯行亦有犯意聯絡，
    是被告陳祥斌單純持有偽造入境旅客登記卡之行為尚不成立
    犯罪，併此敘明。
(五)、爰審酌被告陳祥斌為求得以經由我國轉境澳洲賺錢，竟持其
    上蓋有冒刻桃園機場出境戳章之偽造中華民國護照、登機證
    向我國境管單位加以行使，破壞我國政府核發護照之正確與
    國境安全之維護，犯後一度猶圖僥倖，掩飾犯行，原不宜輕
    縱，惟既查無被告陳祥斌在臺有何其他不法情事，復念及其
    因生意失敗方無奈遠離家鄉，並兼衡被告陳祥斌犯罪之手段
    、所生危害及犯後態度等一切情狀，量處如主文所示之刑，
    以示警惕。
(六)、本件被告陳祥斌在我國先前未曾受有期徒刑之宣告，此有臺
    灣高等法院被告全國前案紀錄表1 份在卷可稽，其因一時失
    慮，偶罹刑典，事後復已坦承所犯，堪認非無悔意，信經此
    次刑事偵、審程序及刑罰之宣告後，應知所警惕而無再犯之
    虞，本院乃綜合上情，認被告陳祥斌前開所宣告之刑以暫不
    執行為適當，爰併諭知被告陳祥斌緩刑3 年，用啟自新，並
    觀後效。
(七)、扣案署名為「廖書瑋」之偽造中華民國護照1 本，以及署名
    為「LING CHIA HUANG 」之偽造登機證1 張，均係被告陳祥
    斌所有，以供其犯罪所用之物，應依刑法第38條第1 項第2
    款之規定予以沒收。又上揭偽造之護照及登機證，雖均蓋有
    偽造之公印文，原應依刑法第219 條規定沒收，惟因所附麗
    之上開偽造護照、登機證均經宣告沒收，爰不另為沒收之諭
    知。另外，前述偽造護照上所黏貼之被告照片，因附著於已
    諭知沒收之偽造護照上而一併沒收，亦無再為沒收諭知之必
    要。最後，未扣案之署名為「LIAO SHU WEI」之入境旅客登
    記卡1 張（見本院卷內附證物袋），雖係被告陳祥斌所有之
    物，但既與被告陳祥斌所犯本件之犯行無直接關連，且非違
    禁物，是亦不為沒收之諭知，末此敘明。
據上論斷，應依刑事訴訟法第299 條第1 項前段，護照條例第24
條第2 項、第1 項，刑法第11條前段、第28條、第216 條、第22
0 條、第211 條、第55條、第74條第1 項、第38條第1 項第2 款
，判決如主文。
本案經檢察官蔡佩玲到庭執行職務。
中    華    民    國  100     年    3     月    10    日
                  刑事第八庭    審判長法  官  劉為丕
                                      法  官  溫祖明
                                      法  官  呂綺珍
附錄論罪科刑法條：
護照條例第24條
偽造、變造護照足以生損害於公眾或他人者，處五年以下有期徒
刑，併科新臺幣五十萬元以下罰金。
行使前項文書者，亦同。
將護照交付他人或謊報遺失以供他人冒名使用者，處五年以下有
期徒刑、拘役或科或併科新臺幣十萬元以下罰金。
中華民國刑法第216 條（行使偽造變造或登載不實之文書罪）
行使第210 條至第215 條之文書者，依偽造、變造文書或登載不
實事項或使登載不實事項之規定處斷。
中華民國刑法第211條（偽造變造公文書罪）
偽造、變造公文書，足以生損害於公眾或他人者，處1 年以上7
年以下有期徒刑。
中華民國刑法第220條
（準文書）
在紙上或物品上之文字、符號、圖畫、照像，依習慣或特約，足
以為表示其用意之證明者，關於本章及本章以外各罪，以文書論
。
錄音、錄影或電磁紀錄，藉機器或電腦之處理所顯示之聲音、影
像或符號，足以為表示其用意之證明者，亦同。
以上正本證明與原本無異。
如不服本判決應於收受判決後10日內向本院提出上訴書狀，並應
敘述具體理由。其未敘述上訴理由者，應於上訴期間屆滿後20日
內向本院補提理由書(均須按他造當事人之人數附繕本)「切勿逕
送上級法院」。
                                      書記官  范升福
中    華    民    國   100    年    3     月    11    日